最高法院刑事判決　　　　　　　　　　　　　　　九十一年度台上字第二三二七號
　　上　訴　人　台灣高等法院檢察署檢察官
　　被　　　告　甲○○
　　選任辯護人　林辰彥律師
　　　　　　　　張凱輝律師
　　　　　　　　黃淑怡律師
右上訴人因被告貪污案件，不服台灣高等法院中華民國九十一年一月十一日第二審更
審判決（九十年度重上更(八)字第四七號，起訴案號：台灣基隆地方法院檢察署八十一
年度偵字第八四○號），提起上訴，本院判決如左：
    主  文
上訴駁回。
    理  由
本件原判決以公訴意旨略稱：被告甲○○係前台灣省立基隆高級商工職業學校（下稱
基隆商工）校長，職司綜理校務，為依據法令從事公務之人員。其於民國七十八年及
七十九學年度任內，代表基隆商工向台南縣新營市慶堂出版社股份有限公司（下稱慶
堂公司）、國友出版社股份有限公司（下稱國友公司）購買學生教科書、工具書時，
竟利用職務上行為之機會，按購買書籍金額百分之三十五至四十，於七十九年四月十
日，收受上開公司負責人王協興交付回扣新台幣（下同）一百萬元。因認被告涉犯修
正前戡亂時期貪污治罪條例第五條第三款對於職務上之行為，收受賄賂罪嫌。惟訊據
被告否認有公訴人所指之犯行，辯稱：(一)學校教科書採購，係由學校各科教學研究會
決定，再由科主任報教務主任呈由伊核准後，交由學校員生消費合作社採購，伊並不
常參加教學研究會議，對於教學研究會成員之建議或決定，鮮有表示意見之機會，更
無從為指示或決定之權，自不可能向書商收取賄賂。(二)書本價格係由國立編譯館統一
規定，不可能向書商索取四成之回扣空間，且伊並不認識王協興，不可能向王協興索
賄。(三)伊在基隆郵局第三支局帳戶內，於七十九年五月九日，雖有一筆一百萬元之定
期存款，但該筆款項乃伊長子於七十九年四月二十二日訂婚，伊於同年四月九日，自
伊妻蔡細瓊在基隆市第二信用合作社七堵分社（以下稱基隆二信）定期存款帳戶內領
出八十萬元作為大聘，女方未收，而將該款置於家中，嗣伊於七十九年三月九日，向
該郵局定存五十萬元，於同年五月九日到期，然後再將前開八十萬元抽取其中五十萬
元，合計一百萬元存放定期存款等語。經查：
(一)本件公訴人認定被告收受賄賂一百萬元之事實，所舉證人吳慶堂（慶堂公司負責人
）、王協興（慶堂公司經理）部分：
王協興於台南縣調查站固證稱：「七十九年四月十日，基隆商工訂書款為二、四五三
、四一三元，回扣一百萬元，我亦送至基隆商工校長室，親自交給校長甲○○。」（
偵字第八０三四號卷第二十一頁）。但其於偵查、審理中則有不同之證詞，分述如左
：
(1)其於偵查中證稱：「沒有這回事。（原問：何時何地將回扣一百萬元送給甲○○？
）」、「不實在。（原問：在台南縣調查站前後所言是否真實？）」、「我不清楚。
（原問：為何吳慶堂也說有送錢給甲○○校長？）」、「二次均不實在。（原問：你
至調查站做的筆錄是否均實在？）」、「沒有。（原問：以何種方式將回扣交給甲○
○？）」（偵字第八四０號卷第六頁、第七頁）。(2)其於一審證稱：「不認識，在註
冊時我有送書來基隆商工，不記得送幾次。（原問：是否認得甲○○？）」、「沒這
回事。（原問：是否曾送被告一百萬元回扣？）」、「沒有，因為當時我父親生病，
筆記本是我的沒錯，四成是我自己的特別酬勞。（原問：為何在調查局承認？）」、
「我沒說，是他們說我不簽不讓我回家去，不讓我吃飯，因為我筆記本有這些資料，
筆跡是我的沒錯，因為我姐夫說要去美國，寫這些校長的資料。（原問：八十年三月
二十八日在台南縣調查站曾謂給基隆商工回扣一百萬元，親自送至校長室？）」（一
審卷第五十三頁）。(3)其於原審法院上更(二)審理時證稱：「因為威脅逼迫。（原問：
為何於調查局承認？）」、「沒有這回事。（原問：對你在調查局所言有何意見？朗
讀並告以要旨）」、「沒有。（原問：七十九年四月十日你是否送一百萬元回扣給基
隆工商校長張顯堂？）」、「是我向我姊夫吳慶堂拿之紅利，是根據學校金額拿的。
（原問：為何帳簿上有這些記載？）」、「是被調查局逼迫。（原問：為何你說帳簿
是送回扣的錢？）」（原審法院上更(二)卷第八十七頁）。(4)其於原審法院上更(三)審理
時證稱：「沒有。（原問：在七十九年四月十日有到基隆商工找校長張顯堂？）」、
「有這樣說，但是調查局脅迫我這樣說的。（原問：以前在調查站曾說有拿一百萬元
給甲○○？）」（原審法院上更(三)卷第三十四頁、第六十頁）。(5)其於原審法院上更
(五)審理時證稱：「那是我姊夫給我的利潤，我沒有行賄他人。（原問：你記事本上所
寫，係指為何？）」、「沒有，我不認識被告。（原問：這一百萬元是你送給被告？
）」（原審法院更(五)卷第四十八頁）。(6)其於原審法院上更(八)審理時證稱：「不認識
，我也沒到學校找過他。（原問：以前你認識甲○○？）」、「調查局時他們對我們
疲勞轟炸，他們說照他們的意思說就可以回家了，我那時父母又生病。（原問：你於
調查局有說有拿錢給甲○○有何意見？提示並告以要旨）」、「這是我記的沒錯，這
錢是我拿走的，是我與我姊夫在算帳用的。（原問：你的雜記本有記七十九年四月九
日有將購書回扣一百萬元送至基隆商工校長室有何意見？）」、「錢是我拿走去投資
房地產。（原問：你不認識甲○○為何寫送回扣一百萬元到校長室？）」、「沒有。
（原問：其他校長你有送錢給他們？）」。再吳慶堂於台南縣調查站固證稱有拿回扣
給被告之情事，但其於偵查、審理中亦有相左之證詞，分述如下：
(1)其於偵查中證稱：「沒有。（原問：有無拿一百萬元回扣給甲○○？）」、「不真
實。（原問：帳冊記載是否真實？）」、「不實在。（原問：調查局所言是否實在？
）」（偵字第八四０號卷第三十三頁）。(2)其於一審證稱：「……利潤四成是不可能
的，我們著作都是買斷，一百二十頁五萬元，每頁另增稿費八十元，我沒送錢給甲○
○，帳冊是我小舅子（指王協興）要向我報的帳，調查站的供述不實在，我們習慣上
都是找校長的名字。」（一審卷第六十五頁）。(3)其於原審法院上更(二)證稱：「不可
能。（原問：對王協興於調查局所言你指使他送錢有何意見？）」（原審法院上更(二)
卷第二十六頁）、「沒有。（原問：八十年二月五日是否交給甲○○三十萬元回扣？
）」（同上卷第八十八頁反面）。由是觀之，證人吳慶堂、王協興之證詞，前後證述
不一，顯有瑕疵，尚難以渠二人於台南縣調查站之證詞遽為不利於被告之認定。
(二)基隆商工於七十九年一月間，向上開出版社購買七十八學年度下學期教科書及寒假
作業本，書款共為二百四十五萬三千四百一十三元（書款二百三十四萬九千五百十二
元、寒假作業款十萬三千九百零一元），偵查卷附之慶堂公司、國友公司扣押物品編
號十四之四至十五頁記載觀之即明（偵字第八０三四號卷第十五頁），苟以四成計付
回扣，其回扣款應為九十八萬一千三百六十五元，尚未滿一百萬元，但由證人王協興
、吳慶堂在台南縣調查站所證述及證人王協興之記事本所載致送賄款情形以觀，證人
王協興除於七十九年四月十日致送被告賄款一百萬元外，尚於八十年二月五日致送被
告三十萬元，合計為一百三十萬元，達上開購書款百分之五十二‧九六，已與所謂四
成回扣之證述不相合，況證人王協興雖於台南縣調查站證稱：「慶堂出版社係以各
校購售該社書籍或筆記簿總金額四成作為校長之佣金」，又於偵查中證稱：「（你知
否出版的書籍每本售價是成本的幾分之幾？）利潤大概是一倍」（見偵字第八０三四
號卷第四十六頁背面），惟證人吳慶堂於一審則已供稱：「利潤四成是不可能的」（
見一審卷第六十五頁正面），其於原法院更(六)審理時，經訊以：「你們公司在七十九
年、八十年中賣給學校書籍淨利約多少？」，答稱：「約在一成左右」（見原審法院
上更(六)卷第五十三頁背面），證人吳慶堂既證稱：賣給學校書籍淨利約一成左右，證
人王協興豈有賠錢而以書款之四成當作回扣送予他人之理﹖其所證利潤係成本之一倍
，及以書款總額四成作為回扣云云，顯與常理有違。
(三)再依證人王協興在台南縣調查站供述情節觀之，王協興致送被告一百萬元賄款係向
賴真足領取（見一審卷第二十八頁），而證人賴真足於台南縣調查站亦證稱：每次行
賄，伊均至台南縣新營信用合作社中正分社吳慶堂、劉惠娟、王在瘀等人之活儲帳戶
提款（見同上卷第四十九頁），但證人賴真足於原審法院更(二)審理時證稱：「是我記
的，是吳慶堂叫我記的，他說是學校禮品領帶部分，在調查局所言係被威脅逼迫。（
原問：偵查卷第十二頁、第十三頁所附雜記是否為你記載之？提示）」（原審法院更
(二)卷九十七頁），與其於台南縣調查站證述情節相左，況原審法院於上更(二)審理時，
逕向台南縣新營信用合作社中正分社及華南銀行新營分行（王在瘀係在該銀行開戶，
而非上開合作社）調閱渠等往來明細結果，吳慶堂之帳戶內，於七十九年四月十日前
後，並無提領一百萬元之紀錄，劉惠娟則係於七十九年十一月六日始開戶，另王在瘀
在台南縣新營信用合作社並無往來帳戶，而其在華南商業銀行新營分行之帳戶，截至
七十年十二月三日止之存款餘額為四百二十一元四角九分，迄八十三年八月三日止未
有往來紀錄，有各該行社函及所附之對帳單在卷可稽（見原審法院上更(二)卷第三十五
頁至第七十二頁），益見證人王協興、賴真足在台南縣調查站所證述與事實不符。
(四)有關公訴人所引為認定被告犯罪之王協興雜記本，證人王協興於偵查、審理中已多
次證稱：該雜記本之記載與賄款無關，有如前述，況該雜記本固記載王協興於七十九
年四月十日將購書回扣款一百萬元送至基隆商工校長室交予被告，惟該雜記本除記載
該項行賄外，另記載其於七十九年三月至六月間管理慶堂公司、國友公司時行賄各高
中職校長購書回扣款共六十餘次，其中記載七十九年五月十八日行賄之學校校長，計
有北港高中、新民商職、豐原高商、四維中學（在台中市）、松山商職、玉里高中、
泰山高中、東石中學（在嘉義縣）、中壢家商、中壢高中、花蓮高中、北斗家商等十
二校；記載同年月三十一日行賄之學校校長，計有岡山農工、華南商職（在嘉義市）
、楊梅高中、南港高工、豫章工商、金甌高商、十信工商、沙鹿高工、龍潭農工、旗
美高中、屏東高工、東港水產、士林高商、後壁高中等十四校（一審卷第二十四頁至
第二八頁）。苟謂王協興以一日之行程，在台灣東西、南北四處奔走，各行賄十二、
十四所學校校長，實違經驗法則，足見該雜記本所載內容與事實不符，公訴人以該帳
冊先後為會計廖秀妙、藍惠紅、賴真足或吳慶堂所登載云云，而推斷其真實性，亦不
足採。
(五)關於調查王美寶、許志明、藍蕙冠等人在台南縣新營信用合作社、華南銀行新營分
行之帳戶往來情形，以明王協興、吳慶堂有無在上開證人之帳戶內提款予被告乙節，
證人王美寶（王協興之妹）、許志明（王協興之外甥）、藍蕙冠（慶堂出版社之職員
）在華南商業銀行新營分行之帳戶，固均係交由吳慶堂、王協興使用，但原審法院於
上更(四)審理時，函查上開各該帳戶，除王美寶於七十九年四月十日提領八十萬元（自
七十九年三月十日至同年五月四日止）外，其餘藍蕙冠、許志明於七十九年間，並無
鉅額提款紀錄，此有台南縣新營信用合作社八十六年四月十六日新信社字第０一０一
號函附卷可按（原審法院上更(四)卷第七十二頁至第八十二頁），俱無於七十九年四月
十日提領一百萬元之紀錄，另王美寶帳戶內於七十九年一、二月間，固曾有多筆鉅額
提領紀錄，但本件書籍係在七十九年一月間訂購，七十九年四月十日，始將書款交付
王協興，已據證人陳美珠在原審法院上更(四)審理時證述明確，並提出收據、發票為證
（原審法院上更(四)卷第三十頁及證物袋），衡情王協興應不可能在未收到書款前預先
提領現款，俟機行賄。參以吳慶堂、王協興經營之出版社業務遍及全省，業務量大，
收支自然頻繁，自不能以其帳戶上有鉅額提領紀錄，遽爾推斷被告有收取賄款之事實
。
(六)一審判決理由雖以：「基隆商工之教科書採購，固由該校各科教學會決定書商、書
名，惟最後之核准權限仍在被告，如被告不予核准，該採購案即不能通過，況我國高
級中學以上學校之教師任用，向採聘任制，被告握有學校教師聘任之決定權，又有教
科書採購之最後核准權，該校之教科書採購固由各科教學會決定，員生消費合作社代
辦，事實上仍由被告一人決定。」等語，認定被告對學校教科書之採購有決定權，惟
前台灣省高級中等學校職業類科由於科目繁多，教科書並無統一編本，向由學校自行
依現有科別需求向書商購買，而教科書之採用係透過各科教學研究會研究擬書單後由
教務處彙送校長核定後，由學校員生消費合作社或實習商店辦理採購，校長無權逕改
教學研究會所提書單，此有前台灣省教育廳八十一年四月十三日八一教三字第０三九
二一一號函在卷可稽（見原審法院上更(一)卷第五十八頁）。被告雖為基隆商工校長，
然證人林坤仲於一審證稱：「書籍價格多由教育部在中央日報公告核定，無由書商自
行報價，我七十四年起擔任教務主任至今，採購書籍是科主任與老師商量，報教務處
決定書單，包括作者及名稱，我再簽給校長，採購則由合作社為之。（原問：基隆商
工教科書採購方式？）」（一審卷第六十三頁）；證人黃隆利於一審亦證稱：「七十
九年，書由合作社買，校長沒干預，編制上商科每班有二‧五個老師，工科三個老師
，合作社書款由陳美珠負責處理……。」（一審卷第九十七頁反面）；證人陳美珠於
一審證稱：「……因教科書送審，中央日報會登就照其價格收錢，我們訂書書商會提
供定價寄過來，據此向學生收款，校長沒有指示，是依據教務處書單訂書。」、「合
作社制度很健全，理事也是同樣的人，收款、發書皆由理事會指定，校長從不過問。
」（一審卷第九十七頁），此由證人林坤仲、黃隆利、陳美珠在一審之證言觀之，足
證該校有關教科書之採購，均按前台灣省教育廳上開規定辦理，可見本件被告並無權
否決教科書之選定及採購事宜，則書商衡情應不可能對之行賄，以求其行銷書籍之便
利，究不能以被告係學校之行政主管，遽認其有權准駁採購書籍之權，更進而推論其
有利用職權向書商索取回扣。
(七)關於被告在基隆郵局第三支局帳戶內，於七十九年五月九日，該筆一百萬元之定期
存款是否為王協興等行賄之款項，依被告辯稱：該筆款項乃其長子於七十九年四月二
十二日訂婚，伊於同年四月九日自其妻蔡細瓊在基隆二信定期存款帳戶內領出八十萬
元作為大聘，嗣女方未收，而將該款置於家中，嗣伊於七十九年三月九日，向該郵局
定存五十萬元，於同年五月九日到期，然後再將前開八十萬元抽取其中五十萬元，共
計一百萬元存放定期存款等情，已據其提出蔡細瓊基隆二信之往來明細（外放證物袋
）可稽，並經證人潘周敏（即被告之親家）於原審法院上更(一)審理時結證屬實（見原
審法院上更(一)卷第一一二頁），並有定期存單及扣繳憑單在卷可稽（原審法院上訴卷
第九十七頁至第九十九頁），足證被告所辯非虛，該一百萬元既有正當來源，自不能
遽認係賄款。又經檢察官及本院歷審追查被告分別在台灣銀行基隆分行（優利綜合存
款戶、華南銀行基隆港口分行（定期存款）、基隆二信均沒有帳戶，其妻蔡細瓊在基
隆二信雖開立活期存款戶，但經函查結果，並無於七十九年四月十日（前後）存入一
百萬元之紀錄（原審法院上訴卷第七十六、第七十七頁；上更(一)卷第七十二至第九十
三頁；外放資料袋）；再蔡細瓊於基隆二信於七十八年十二月二十七日分五筆，每筆
六十萬元，七十九年三月二十八日合為一筆；另於七十九年二月三日分存五筆，每筆
六十萬元，嗣於七十九年五月八日再合為一筆存入，亦有該合作社定期存款帳在卷可
按（外放證物袋），均無法證明與公訴人所謂之賄款有何關連。
綜上所述，公訴人所引用之證人王協興、吳慶堂、賴真足在台南縣調查站之供證及扣
案之帳冊等證據，既不能證明王協興等有致送被告賄款一百萬元之事實，復難認定被
告確有收取上開款項，此外，又查無其他積極確切之證據足以證明被告犯罪，因而撤
銷第一審對於被告論罪科刑之判決，改判諭知被告無罪，經核於法尚無違誤。檢察官
上訴意旨略稱：基隆商工之教科書採購，固由該校各科教學研究會決定書商、書名，
惟最後之核准權限仍在被告，如被告不予核准，該採購案即不能通過，況高級中學以
上學校之教師任用，向採聘任制，被告擁有教師聘任之決定權，各科教師焉有不從之
理，則被告能否謂與該校教科書之採購無關，原判決以書商衡情不可能對之行賄，有
違經驗法則。其次，證人王協興於偵查中已證稱：其於七十八年十月至七十九年八月
擔任慶堂出版社及國友出版社經理，於七十九年八月離職，而證人吳慶堂，賴真足於
調查站均稱：八十年二月五日由吳慶堂致送三十萬元元云，苟吳慶堂、賴真足此項供
述屬實，則該三十萬元應非由王協興所致送，而由吳慶堂所送，且該三十萬元之致送
時間，與七十九年四月十日被告涉嫌收受一百萬元之時間，相隔近十月，原判決認定
該三十萬元係王協興所致送而同屬基隆商工購買七十八學年下學期教科書之行賄款，
並將二者混同併核算該一百三十萬元佔基隆商工購買七十八學年下學期教科書及寒假
作業價款之百分比，其採證即有與卷存資料不相適合之違誤。再案外人王美寶在華南
銀行新營分行之帳戶，係由吳慶堂、王協興使用，而該帳戶於七十九年四月十日提領
八十萬元，另依卷附吳慶堂在新營信用合作社帳戶活期儲蓄存款帳號所載，其於同日
亦提領三十萬元，二者合計一百十萬元，其用途為何？是否其中一百萬元用於行賄被
告？原審未予究明，有應於審判期日調查之證據未予調查及理由不備之違法。又原判
決對於被告於七十九年五月九日在郵局有一筆一百萬元存款，依被告供承乃其長子訂
婚，其妻領出八十萬元作為大聘，女方未收，嗣有郵局定存五十萬元於五月九日到期
，自八十萬元抽取五十萬元合計一百萬元存放定存，而認定該一百萬元有正當來源，
不能認係賄款。然證人潘周敏證稱：「大聘金六十萬元、小聘金六萬元，只收六萬元
都是現金，六十萬元現金沒收退還」，與被告所稱八十萬元已有不符，自有證據上理
由矛盾之違法。且被告曾稱「一百萬元是否七十九年三月六日就有一個月存款一直至
七十九年五月九日，以後有辦學生優惠存款，七十九年五月九日又有兒子所儲蓄之錢
匯入五十萬元儲存」，另於八十二年三月十六日之上訴理由狀則稱：「……即將該八
十萬元擺放在家中……。另上訴人又於七十九年五月三日自基隆市農會領出二十萬元
……合共為一百萬元，而於同月九日存入定期存款」，所述前後歧異，原判決採信被
告所言，置其餘所述不合之處不予採信，復未說明不採之理由，亦有理由不備之違法
云云。惟按犯罪事實應依證據認定之，無證據不得推定其犯罪事實，刑事訴訟法第一
百五十四條定有明文。證人吳慶堂、王協興固於台南縣調查站供稱有拿給被告購書回
扣一百萬元之事，但既為被告所否認，且吳慶堂、王協興二人，於偵審中均為不同之
陳述，並否認渠等在台南縣調查站之供詞真實性，原判決已予分別列舉說明，則其二
人在調查站之陳述已有瑕疵，自不能為被告論罪之依據；又王協興之雜記本乃王協興
私人之雜記，其內容是否實在已非無疑，且王協興於原審復明確證稱其於雜記本內寫
送錢給校長，是伊亂寫等語（見原審更(八)卷第三十頁），則該雜記本尤不能為認定被
告有罪之證據。而被告對於基隆商工，縱有教科書採購之最後核准權及教師聘任之決
定權，然仍不足據此認定被告對於教科書之採購即有收受回扣之事實。至於被告說明
其在郵局之定存一百萬元，係自其長子訂婚聘金八十萬元，女方未收退回後，自其中
抽取五十萬元，與另在郵局定存到期之五十萬元，合計一百萬元存放定期存款之語，
和證人潘周敏所證聘金六十萬元未收退還之數額，雖稍有出入，但與被告所辯五十萬
元由退回之聘金中抽取，湊合一百萬元存放定期存款之語，仍無不合，原判決認定該
定存一百萬元有正當來源，不能認係賄款，尚屬有據，並無證據上理由矛盾之違法。
此外，公訴人既未舉出被告對於基隆商工購買教科書確有收受一百萬元回扣之具體證
據，被告犯罪即屬不能證明。從而上訴意旨徒憑被告就教科書採購有核准權、就教師
聘任有決定權，以及就其郵局存款一百萬元之來源先後所述不一等理由，既不足以認
定被告確有收受賄款一百萬元之事實，則其對於原審採證認事之職權行使及原判決已
明白論斷之事項，任意指摘違背法令，自難謂有理由，應予駁回。
據上論結，應依刑事訴訟法第三百九十六條第一項，判決如主文。
中      華      民      國    九十一    年      四      月    二十五    日
                              最高法院刑事第八庭
                                  審判長法官  莊  登  照
                                        法官  洪  明  輝
                                        法官  黃  一  鑫
                                        法官  魏  新  和
                                        法官  林  秀  夫
      右正本證明與原本無異
                                              書  記  官
中      華      民      國    九十一    年      五      月      一      日
